臺灣嘉義地方法院民事判決　九十一年度訴字第五三五號
　　原　　　告　甲○○
　　法定代理人　袁成立
　　被　　　告　壬○○
　　　　　　　　乙○○
　　　　　　　　癸○○
　 　　　　　 　己○○
 　　　　　　 　辛○○
　 　　　　　 　子○○○
　　　　　　　　丁○○
　 　　　　　　 庚○○
　　　　　　　　戊○○
　　　　　　　　丙○○
右列當事人間請求分割共有物事件，本院判決如左：
    主   　 文
原告提起本件訴訟應駁回。
本案訴訟費用由原告負擔。
    事實及理由
壹、原告主張：
  一、座落嘉義縣民雄鄉○○段九八地號土地（以下簡稱本件土地），面積四八０平
      方公尺，為原告與楊何　（已死亡）、曾長發（已死亡）、被告丙○○、楊鄭
      壹枝、丁○○、庚○○、戊○○所共有，原告應有部分四分之二，曾長發及被
      告丙○○應有部分各八分之一，楊何　、被告楊鄭壹枝、丁○○、庚○○、戊○○應有部分各二十分之一。本件土地共有人楊何　已在民國八十六年十一月
      十二日死亡，被告壬○○、乙○○、癸○○、己○○、辛○○、子○○○、丁○○、庚○○、戊○○為其繼承人，至今尚未辦理土地繼承登記，故請求以上
      九位被告辦理繼承登記，以便請求裁判分割。
      本件土地共有人曾長發在八十九年十月十三日死亡，養子曾展中（八十九年八
      月二日收養）為唯一繼承人，依照臺灣地區與大陸地區人民關係條例第六十九
      條規定，曾展中不得繼承取得本件土地共有權。而曾長發為國軍退除役官兵，
      依同法第六十八條規定，應由被告行政院國軍退除役官兵輔導委員會嘉義榮民
      服務處（以下簡稱；嘉義榮民服務處）管理曾長發遺產，本件土地並無不得分
      割約定，法律上也沒有不能分割的情形，由於雙方無法達成分割協議，於是，
      原告根據共有物分割請求權法律關係，請求裁判分割。
  二、對被告嘉義榮民服務處抗辯的陳述：
      依照退除役官兵死亡無人繼承遺產管理辦法第四條規定：「亡故退除役官兵遺
      產，除設籍於行政院國軍退除役官兵輔導委員會（以下簡稱輔導會）所屬安養
      機構者，由該安養機構為遺產管理人外；餘由設籍地輔導會所屬之退除役官兵
      服務機構為遺產管理人」，故被告為曾長發的遺產管理人，遺產管理人應向法
      院聲請公示催告，被告認為必須先行公告程序期滿後，才由其擔任遺產管理人
      ，恐有誤會。
  三、提出土地登記謄本一份、軍人婚姻報告表及婚姻登記聲請書影本一份、繼承系
      統表影本二份，作為證明。
貳、被告嘉義榮民服務處抗辯：
    依照臺灣地區與大陸地區人民關係條例第六十八條第一項規定：「現役軍人或退
    除役官兵死亡而無繼承人，繼承人之有無不明或繼承人因故不能掌理遺產者，由
    主管機關管理其遺產」、退除役官兵死亡無人繼承遺產管理辦法第六條第一項規
    定：「遺產管理人對亡故退除役官兵之遺產，應向其住所地之法院聲請對大陸地
    區以外之繼承人、債權人及受遺贈人分別依民法規定為公示催告」，本件土地共
    有人曾長發為已死亡的退除役官兵，在大陸地區是否有繼承人，在未公示催告前
    ，本件土地應有部分仍屬於曾長發的繼承人所有，並非當然由被告管理，必須先
    公示催告後，無人繼承時，才由被告向地政機關辦理遺產管理人登記，此時，被
    告尚非遺產管理人，故原告起訴為當事人不適格，而請求駁回原告訴訟。
    被告丙○○表示同意原告分割方案。
    其他被告經過本院合法通知，均無正當理由，未向本院請假，而沒有在言詞辯論
    期日，到場陳述意見，同時，本案沒有民事訴訟法第三百八十六條所規定的情形
    出現（請看附錄法條），因此，本院依照原告聲請，由原告對未到的其他被告單
    獨辯論而直接判決。
參、本院判斷：
  一、本件土地共有人之一為曾長發，曾長發雖已死亡，但土地登記謄本共有人名義
      仍記載曾長發，有土地登記謄本附卷證明。
  二、原告請求本院裁判分割本件土地，依照臺灣地區與大陸地區人民關係條例第六
      十八條第一項規定，被告嘉義榮民服務處應為本件土地共有人曾長發的遺產管
      理人，另依照退除役官兵死亡無人繼承遺產管理辦法第六條第一項規定：「遺
      產管理人對亡故退除役官兵之遺產，應向其住所地之法院聲請對大陸地區以外
      之繼承人、債權人及受遺贈人分別依民法規定為公示催告」，故被告嘉義榮民
      服務處應依民法第一一七八條第一項、第一一七九條第一項第三款規定，向法
      院聲請公示催告，命曾長發的繼承人在六個月內承認繼承，以及命曾長發的債
      權人、受遺贈人在一年以上期間申報債權。若無人承認繼承或依法不得繼承，
      依照民法第一一八五條規定：「第一千一百七十八條所定之期限屆滿，無繼承
      人承認繼承時，其遺產於清償債權並交付遺贈物後，如有賸餘，歸屬國庫」，
      但被告嘉義榮民服務處承認並未向本院聲請公示催告程序，故曾長發有無繼承
      人仍不明確，其所遺留下的部分土地，究竟屬於曾長發的繼承人，或是無人繼
      承而歸屬國庫，目前無法知道。
      另外，共有物的分割，性質上屬於處分行為，依照民法第七五九條規定：「
      因繼承、強制執行、公用徵收或法院之判決，於登記前已取得不動產物權者，
      非經登記，不得處分其物權」，繼承人未為繼承登記前，不得分割共有物，遺
      產管理人依照民法第一一七九條規定，除保存遺產所必要者外，遺產管理人不
      能對遺產加以處分。被告嘉義榮民服務處雖是曾長發的遺產管理人，在未搜尋
      繼承人之前，不能將曾長發應有部分土地直接辦理繼承登記，而且，本件土地
      共有人登記名義仍是曾長發，故原告請求裁判分割本件土地，不符合法律規定
      ，不應准許。
  三、實務上，雖容許土地共有人一併請求其他共有人辦理繼承登記與裁判分割，是
      為了訴訟經濟上的考量，但原告既然無法請求裁判分割，因此，原告請求被告
      壬○○、乙○○、癸○○、己○○、辛○○、子○○○、丁○○、庚○○、戊○○等人辦理繼承登記，並無法律依據，應該駁回。
  四、綜上所述，原告請求裁判分割本件土地，因被告嘉義榮民服務處尚未向本院聲
      請公示催告，搜尋曾長發的繼承人，曾長發究竟有無繼承人，還不明確，而且
      土地登記名義人仍為曾長發，所以原告請求分割本件土地，不符合法律規定，
      應該駁回。原告無法請求裁判分割，則原告請求被告壬○○、乙○○、癸○○
      、己○○、辛○○、子○○○、丁○○、庚○○、戊○○等人辦理繼承登記，
      亦不應准許，而應駁回。
肆、訴訟費用負擔的依據，依照民事訴訟法第七十八條，判決如主文。
中　　　華　　　民　　　國　　　九十一　　年　　　十二　　月　　十七　　日
                                  臺灣嘉義地方法院民事第二庭
                                      法　官　甘　大　空
右為正本係照原本作成
如對本判決上訴須於判決送達後廿日內向本院提出上訴狀
中　　　華　　　民　　　國　　　九十一　　年　　　十二　　月　　十七　　日
                                      書記官　陳　麗　雅
~F0~
~T40~
附錄法條：
民事訴訟法第三八六條：「有左列各款情形之一者，法院應以裁定駁回前條聲請，並
延展辯論期日：
一　不到場之當事人未於相當時期受合法之通知者。
二　當事人之不到場，可認為係因天災或其他不可避之事故者。
三　到場之當事人於法院應依職權調查之事項，不能為必要之證明者。
四　到場之當事人所提出之聲明、事實或證據，未於相當時期通知他造者。」
